臺灣板橋地方法院刑事判決　　　　　　　 96年度易字第668號
公　訴　人　臺灣板橋地方法院檢察署檢察官
被　　　告　乙○○原名蔡政君.
上列被告因恐嚇取財案件，經檢察官聲請以簡易判決處刑（95年
度偵字第19524 號），本院認不宜以簡易判決處刑，改依通常程
序審理，並判決如下：
    主  文
乙○○幫助意圖為自己不法之所有，以恐嚇使人將本人之物交付
未遂，處有期徒刑肆月，減為有期徒刑貳月，如易科罰金，以銀
元佰元即新臺幣玖佰元折算壹日。
    事  實
一、乙○○（原名蔡政君）依其智識程度，可預見提供自己之金
    融機構帳戶存摺、提款卡等供他人使用，足以供恐嚇取財之
    行為人恐嚇被害人匯入金錢後逕為提領，竟仍不違背其本意
    ，基於幫助他人恐嚇取財之不確定故意，於民國94年12月中
    旬以後至95年6 月19日前期間之某日（起訴書略載為於不詳
    時間），在不詳地點，將其申辦之中國信託商業銀行基隆分
    行帳戶（於90年2 月16日在基隆市○○路150 號中國信託商
    業銀行基隆分行開戶，帳號：000000000000號，下稱中國信
    託）之金融卡、密碼等物（起訴書贅載存摺）交付予不詳成
    年人使用，以此方式幫助該不詳人士所組成之擄車勒贖集團
    掩飾渠等提領因恐嚇取財所得之財物。迨於95年6 月19日9
    時許，陳弘勝接獲該集團成員恐嚇稱：需匯款新臺幣（下同
    ）5 萬元（起訴書誤載為5 千元）至乙○○中國信託帳戶，
    才會將其遭竊之車號B7－5643號自小貨車放回等語，致使陳
    弘勝心生畏懼，惟因仍有所質疑而並未匯款5 萬元至乙○○
    前開中國商銀帳戶內。嗣因陳弘勝事後報警，並配合警方蒐
    證而匯款100 元至乙○○前開中國信託帳戶內，為警循線查
    悉上情。
二、案經臺北縣政府警察局樹林分局報告臺灣板橋地方法院檢察
    署檢察官偵查後聲請簡易判決處刑。
    理  由
一、按刑事訴訟法第159 條第1 項雖規定，被告以外之人於審判
    　外之言詞或書面陳述，除法律有規定外，不得作為證據。
    惟同法第159 條之5 第1 、2 項已規定，經當事人於審判程
    序　同意作為證據，法院審酌該言詞陳述或書面陳述作成時
    之情況，認為適當者，亦得為證據。當事人、代理人或辯護
    人於法院調查證據時，知有第159 條第1 項不得為證據之情
    形，而未於言詞辯論終結前聲明異議者，視為有前項之同意
    （指同條第1 項之同意作為證據），此乃第159 條第1 項所
    容許，得作為證據之例外規定之一。經查，本案被告乙○○
    及檢察官於言詞辯論終結前，均未就所調查之證據主張有刑
    事訴訟法第159 條第1 項不得為證據之情形，是以，本院復
    審酌證人陳弘勝於警詢中之言詞陳述、及中國信託函附上開
    帳戶開戶申請書、印鑑卡、歷史交易查詢報表、財團法人金
    融聯合徵信中心信用卡資訊查詢等書面陳述，雖均屬審判外
    之陳述，惟該等證據作成時之情況，尚屬適當，且均係本案
    經調查之證據，應認均有證據能力，合先敘明。
二、訊據被告固就其有開設前揭中國信託帳戶及其於94年12月中
    旬以後即未使用該帳戶等情供承不諱，然矢口否認有何幫助
    恐嚇取財未遂犯行，並辯稱：伊並沒有將上開中國信託帳戶
    提款卡出售或出借他人使用，而伊曾於94年12月16日遺失皮
    包及其內之身分證、健保卡、金融卡，事後伊有請伊哥哥陪
    伊去報案，但警察只叫伊寫姓名、住址、電話在便條紙上，
    並沒有給伊任何單據云云。第查：
  (一)被告確有於90年2 月16日向中國信託申請設立上開帳戶，並
    有於93年4 月23日申請掛失補發存摺及變更印鑑章乙節，此
    業據被告於本院審理時供承在卷，並有中國信託函附上開帳
    戶開戶申請書、印鑑卡、暨歷史交易查詢報表等資料1 份附
    卷可稽。又被害人陳弘勝確因遭前述恐嚇取財集團以電話向
    其恐嚇勒索5 萬元以贖回其車輛，並指示其匯款5 萬元至被
    告上開帳戶內，致使其唯恐其車子遭損壞而心生畏懼，經報
    警處理，並配合警方偵查而匯款100 元入被告之上開帳戶等
    情，業據被害人陳弘勝於警詢及本院訊問時證述綦詳，並有
    中國信託帳戶歷史交易查詢表在卷可考。據上，足認被告所
    開立之上開帳戶確有遭擄車勒贖集團成員利用以方便其等取
    得被害人受勒索之匯款無訛。
  (二)雖被告於本院審理時辯稱：伊於94年12月間遺失上開帳戶提
    款卡及身分證等物，有請伊哥哥陪伊去臺北縣政府警察局樹
    林分局報案云云。惟查：被告於警詢時先係辯稱：伊於92年
    9 月間發現伊上開中國信託帳戶之提款卡不見，但沒有掛失
    或申請補發，也沒有到警察機關報案，之後發現該帳戶之存
    摺簿也不見了云云（見偵查卷第9 頁），且其復於偵查中陳
    稱：伊於92年間要領錢時才發現提款卡、存摺及印章、整個
    皮包都不見了，伊有去補辦身分證，伊一個月不見兩次云云
    （見偵查卷第27頁），則被告於警詢及偵查所述有關遺失時
    間、有無報案等情節，顯與其於本院審理時所辯上揭情詞前
    後矛盾，故被告所辯是否屬實，誠屬有疑。況且，經本院依
    職權就有關被告是否有於94年12月間因皮包暨證件遺失或遭
    竊而向樹林分局報案乙節函詢該分局，該分局函覆稱並無相
    關報案資料等語，此有該分局96年5 月30日北縣警樹偵字第
    09600144948 號函1 份在卷可稽（見本院卷第63頁），則被
    告之系爭帳戶金融卡是否確有遺失，已啟人疑竇。雖被告聲
    請傳喚證人即被告之兄甲○○以證明其確有至警察局報案乙
    事，然訊據證人甲○○於本院審理時僅證述稱：因伊妹妹說
    她皮包可能掉在外面不見了，所以伊有載她去樹林分局報案
    ，但伊在外面等並沒有陪同進去警察局，被告說警員有登記
    ，但伊並沒有看到，伊只知道被告有掉了皮包，並不知還有
    遺失何物等語（見本院卷第86頁），是以，證人甲○○對於
    被告之系爭金融卡是否有遺失以及被告至警察局之後究有無
    向警員陳明其金融卡遺失乙節，均毫無所悉，則證人甲○○
    之上述證述，並無足佐證被告之前揭辯詞之真實性。
  (三)參以被告陳稱其為專科學歷（見偵查卷第7 頁），且有於94
    年間在咖啡廳工作（見本院卷第89頁），由此益徵被告並非
    毫無智識及社會經驗之人，衡情其應知銀行存摺及提款卡係
    重要之物，倘若被他人持以從事不法使用，非但損害其信用
    ，更可能使自己觸犯刑責，因而存摺、提款卡若有遺失情況
    ，為防止拾得或竊得該提款卡之人盜領其存款或作為不法使
    用，其理當於發現後立即掛失處理。況且，被告前曾於93年
    4 月23日向中國信託申請掛失系爭帳戶之印鑑章及存摺，並
    申請補發存摺乙節，此為被告所不否認，並有中國信託歷史
    交易查詢報表在卷可稽（見偵查卷第53頁）；復參酌被告曾
    於93年6 月1 日向臺灣新光商業銀行申請掛失信用卡，另於
    同年6 月9 日及同年9 月27日二度向萬泰商業銀行申請掛失
    信用卡等情，此有財團法人金融聯合徵信中心信用卡資訊查
    詢在卷可憑（見本院卷第3 頁）；又被告亦曾於94年12月16
    日遺失身分證，而於同年月26日向板橋市戶政事務所申請補
    領國民身分證，亦有被告所庭呈之補領國民身分證申請書1
    紙可知（見本院卷31頁）。據上可知，被告之前多次遺失其
    所有之重要證件及信用卡時，均會儘速前往原開戶銀行及發
    證機構辦理相關報失、補發等手續，以避免遭他人作為不法
    使用。則何以被告一再聲稱其所有之系爭帳戶金融卡遺失，
    卻未一如以往之處置方式積極向發卡銀行辦理掛失，而任由
    遺失狀態持續，實屬可議，此亦與社會一般常情相違，是被
    告上開所辯，洵難採信。
  (四)再者，依常理而言，擄車勒贖集團既知曉須利用他人之帳戶
    以逃避追查，當亦知社會上一般正常之人如帳戶存摺、提款
    卡、印鑑等物品遭竊或遺失，為防止拾得或竊得之人盜領其
    存款或作為不法使用而徒增訟累，必於發現後立即報警或向
    金融機構辦理掛失止付，在此種情形下，如仍以該帳戶作為
    犯罪工具，則在渠等恐嚇被害人將勒款匯入該帳戶後，極有
    可能因帳戶所有人掛失止付而無法提領，致使先前大費周章
    從事之犯罪行為，日後卻無法獲得任何利益。從而，此種擄
    車勒贖集團使用人頭帳戶犯罪之類型，為確保所使用之帳戶
    不被停用，致使渠等犯罪所得金額遭凍結，通常均係使用以
    金錢收購或來路明確之帳戶，以便渠等能自由使用該等帳戶
    進行提款、轉帳等動作，應有充分把握該帳戶不會被帳戶所
    有人掛失止付。故被告之上開帳戶金融卡茍非由被告提供予
    他人使用，而係其不慎遺失，則該犯罪集團之使用人焉有可
    能無忌於該金融帳戶遭掛失而無法順利提領贓物之風險而安
    心地告知被害人陳弘勝將款項匯入該帳戶內之理。據上益徵
    被告前開辯解，顯係臨訟卸責之詞，難謂可採。綜上所述，
    足認被告確有幫助該擄車勒贖集團成員利用其上開帳戶以取
    得恐嚇勒贖所得之不確定故意及行為甚明。本案事證已臻明
    確，被告犯行堪以認定。
三、刑法修正後本案法律適用之說明：
    按行為後法律有變更者，適用行為時之法律。但行為後之法
    律有利於行為人者，適用最有利於行為人之法律，刑法第2
    條第1 項定有明文，而刑法第2 條係規範行為後法律變更所
    生新舊法律比較適用之準據法，是刑法第2 條本身雖經修正
    ，但該條文既屬適用法律之準據法，本身尚無比較新舊法之
    問題，應逕適用裁判時之刑法第2 條規定以決定適用之刑罰
    法律。次按法律變更之比較適用，比較時應就罪刑有關之共
    犯、未遂犯、想像競合犯、牽連犯、連續犯、結合犯，以及
    累犯加重、自首減輕暨其他法定加減（如身分加減）與加減
    例等一切情形，綜其全部罪刑之結果而為比較；且就比較之
    結果，須為整體之適用，不能割裂分別適用各該有利於行為
    人之法律，此即法律變更之比較適用所應遵守之「罪刑綜合
    比較原則」及「擇用整體性原則」（參照最高法院24年上字
    第4634號判例、同院27年上字第2615號判例，及最高法院95
    年第八次刑事庭會議決議）。被告行為後，刑法第33條、第
    41條等規定均業經修正，於94年2 月2 日經總統公布，並自
    95年7 月1 日起施行（以下簡稱新刑法，修正前刑法簡稱舊
    刑法），茲說明本案新舊刑法適用情形如下：
  (一)刑法第346 條本身關於罰金刑部分並未修正，惟刑法分則編
    各罪所定罰金刑之貨幣單位原為銀元，舊刑法第33條第5 款
    規定：「罰金：1 元（銀元）以上。」，而依罰金罰鍰提高
    標準條例規定，就72年6 月26日前修正之刑法部分條文罰金
    數額提高2 至10倍，其後修正者則不提高倍數，並依現行法
    規所定貨幣單位折算新臺幣條例規定，以銀元1 元折算新臺
    幣3 元。而新刑法第33條第5 款規定：「罰金：新臺幣1000
    元以上，以百元計算之。」，新刑法第33條第5 款所定罰金
    貨幣單位經修正為新臺幣後，刑法分則各罪所定罰金刑之貨
    幣單位亦應配合修正為新臺幣，為使刑法分則編各罪所定罰
    金之最高數額與刑法修正前趨於一致，乃增訂刑法施行法第
    1 條之1 ：「中華民國94年1 月7 日刑法修正施行後，刑法
    分則編所定罰金之貨幣單位為新臺幣。94年1 月7 日刑法修
    正時，刑法分則編未修正之條文定有罰金者，自94年1 月7
    日刑法修正施行後，就其所定數額提高為30倍。但72年6 月
    26日至94年1 月7 日新增或修正之條文，就其所定數額提高
    為3 倍。」。從而，刑法分則編各罪所定罰金刑之最高數額
    ，於上開規定修正後並無不同，惟新刑法第33條第5 款所定
    罰金刑最低數額，較之修正前提高，自以舊刑法第33條第5
    款規定有利於被告。
  (二)舊刑法第41條第1 項前段規定：「犯最重本刑為五年以下有
    期徒刑以下之刑之罪，而受六個月以下有期徒刑或拘役之宣
    告，因身體、教育、職業、家庭之關係或其他正當事由，執
    行顯有困難者，得以一元以上三元以下折算一日，易科罰金
    。」，而被告行為時之易科罰金折算標準，依95年7 月1 日
    修正條文施行前罰金罰鍰提高標準條例第2 條前段之規定（
    該條業經總統於95年5 月17日公布刪除，並自95年7 月1 日
    失效），就其原定數額提高為100 倍折算1 日，則被告行為
    時之易科罰金折算標準，應以銀元100 元至300 元折算1 日
    ，經折算為新臺幣後，係以新臺幣300 元至900 元折算為1
    日；惟新刑法第41條第1 項前段則規定：「犯最重本刑為五
    年以下有期徒刑以下之刑之罪，而受六個月以下有期徒刑或
    拘役之宣告者，得以新臺幣一千元、二千元或三千元折算一
    日，易科罰金。」，則比較修正前後之易科罰金折算標準，
    應以舊刑法第41條第1 項前段規定較有利於被告。
  (三)經綜合前述各項罪刑法律變更，整體為「從舊從輕」之比較
    結果，應一體適用被告行為時即舊刑法之規定，較有利於被
    告，合先敘明。
　(四)至於舊刑法第30條之部分雖已修正施行，然新刑法第30條係
　  規定：「幫助他人實行犯罪行為者，為幫助犯。雖他人不知
    幫助之情者，亦同。幫助犯之處罰，得按正犯之刑減輕之。
    」，而舊刑法第30條則規定：「幫助他人犯罪者，為從犯。
    雖他人不知幫助之情者，亦同。從犯之處罰，得按正犯之刑
    減輕之。」僅係將幫助犯規定為法理之明文化，不涉罪刑實
    質內容之變更，非屬法律之變更，自不生新舊法比較之問題
    ，應逕適用裁判時之新刑法第30條之規定。又舊刑法第26條
    有關未遂犯減輕其刑之規定已經修正，並規定於新刑法第25
    條第2 項，但僅作文字之修正及條項之更動，並不影響被告
    未遂犯之認定，亦無較有利於被告之情形，自無新舊法比較
    適用之問題，故應逕適用裁判時之新刑法規定，併此陳明。
四、核使用被告上開帳戶金融卡之擄車勒贖集團成員意圖為自己
    不法之所有，以恐嚇使人將本人之物交付未遂，所為係犯刑
    法第346 條第3 項、第1 項之罪。又該集團成員已著手於上
    開犯罪行為之實行而未發生被害人交付財物之結果，為未遂
    犯，依刑法第25條第2 項規定，按既遂犯之刑度減輕之。而
    被告以幫助之意思，參與構成要件以外之行為，為幫助犯，
    爰依刑法第30條第2 項規定，依正犯之刑減輕之，並依法遞
    減輕之。爰審酌被告將上開帳戶金融卡交付予他人，助長他
    人犯罪，增加被害人尋求救濟及治安機關查緝犯罪之困難，
    危害被害人財產安全及社會治安，兼衡被告素行、智識程度
    、犯罪動機、對被害人財產所生危害程度，及其犯後否認犯
    行之態度等一切情狀，量處如主文所示之刑，並諭知如易科
    罰金之折算標準，以資懲儆。又查，被告係於94年12月中旬
    後至95年6 月19日前期間之某日為上開幫助恐嚇取財犯行，
    茲因其犯罪時間在96年4 月24日以前，並合於減刑條件，應
    依中華民國九十六年罪犯減刑條例第2 條第1 項第3 款、第
    7 條、第9 條規定，減刑如主所示之減得之刑，並諭知如易
    科罰金之折算標準。
據上論斷，應依刑事訴訟法第452 條、第299 條第1 項前段，刑
法第2 條第1 項前段、30條第1 項前段、第2 項、第346 條第1
項、第25條第2 項、修正前刑法第41條第1 項前段，罰金罰鍰提
高標準條例第1 條前段、廢止前罰金罰鍰提高標準條例第2 條，
中華民國九十六年罪犯減刑條例第2 條第1 項第3 款、第7 條、
第9 條，逕以簡易判決處如主文所示。
本案經檢察官江祐丞到庭執行職務。
中　　華　　民　　國　　96　　年　　9 　　月　　12　　日
                  刑事第十一庭  審判長法  官　 徐蘭萍
                                      法  官   邱景芬
                                      法  官   林淑婷
以上正本證明與原本無異。
如不服本判決，應於收受送達後10日內向本院提出上訴狀（須附
繕本）。
                                      書記官   林金良
中　　華　　民　　國　　96　　年　　9 　　月　　12　　日
附錄本案論罪科刑法條全文：
中華民國刑法第346條
意圖為自己或第三人不法之所有，以恐嚇使人將本人或第三人之
物交付者，處6 月以上5 年以下有期徒刑，得併科1 千元以下罰
金。
以前項方法得財產上不法之利益，或使第三人得之者，亦同。
前二項之未遂犯罰之。
